ACORDAO-COMPLETO-2468340

ACÓRDÃO 6857/2021 ATA 13/2021 - SEGUNDA CÂMARA

VISTOS, relatados e discutidos estes autos de concessão de aposentadorias em favor de Aldo Andrade Mendes (peça 2) , Raimundo Gil da Fonseca (peça 3) e Marli Alves de Queiroz (peça 4) , expedidos pela Câmara dos Deputados.
ACORDAM os Ministros do Tribunal de Contas da União, reunidos em Sessão da Segunda Câmara, diante das razões expostas pelo Relator, nos termos dos arts. 71, inciso III, da Constituição Federal, 1º, inciso V, e 39, inciso II, da Lei 8.443/1992, 259 e 260 do Regimento Interno do Tribunal de Contas da União, em:
9.1. considerar ilegais os atos de aposentadoria de Aldo Andrade Mendes (peça 2) , Raimundo Gil da Fonseca (peça 3) e Marli Alves de Queiroz (peça 4) , expedidos pela Câmara dos Deputados, negando-lhes registro, em função da concessão de vantagem de "quintos" pelo exercício de funções comissionadas após o advento da Lei 9.624/1998, sem transformação em parcela compensatória; e da aplicação indevida, após a expedição dos atos, de índices de reajuste sobre o valor da vantagem de quintos (composta das rubricas de VPNI de função comissionada, VPNI de GAL e VPNI de PL) , posteriormente à edição da Lei 13.323/2016;  
9.2. dispensar o ressarcimento das quantias indevidamente recebidas de boa-fé, consoante o Enunciado 106 da Súmula de Jurisprudência do TCU;
9.3. determinar à Câmara dos Deputados que, em relação aos atos ora apreciados:
9.3.1. no prazo de quinze dias contados da ciência deste Acórdão:
9.3.1.1. promova o destaque das parcelas de quintos incorporadas em virtude do exercício de funções comissionadas após 8/4/1998 e transforme-as em parcelas compensatórias a ser absorvidas por quaisquer reajustes futuros, consoante decidido pelo STF no RE 638.115/CE;
9.3.1.2. suprima os índices de reajuste aplicados à vantagem de quintos (composta das rubricas de VPNI de função comissionada, VPNI de GAL e VPNI de PL) após a edição da Lei 13.323/2016, nos valores da parcelas compensatórias referidas no subitem 9.3.1.1 deste Acórdão, para que voltem a corresponder às quantias vigentes antes do advento da referida norma;
9.3.2. no prazo de trinta dias contados da ciência desta deliberação pela unidade jurisdicionada, disponibilize a este Tribunal, por meio do Sistema e-Pessoal, comprovantes das datas em que os interessados tomaram conhecimento deste Acórdão, conforme art. 21, inciso I, da IN-TCU 78/2018;
9.4. dar ciência deste Acórdão ao órgão responsável pela concessão, informando que o teor integral da deliberação poderá ser obtido no endereço eletrônico www.tcu.gov.br/acordaos.

Atos de Aposentadoria da Câmara dos Deputados

Segunda Câmara

Câmara dos Deputados.

3. Interessados/Responsáveis:
3.1. Interessados: Aldo Andrade Mendes (XXX.856.901-XX); Marli Alves de Queiroz (XXX.053.091-XX); Raimundo Gil da Fonseca (XXX.149.061-XX).

13.1. Ministros presentes: Bruno Dantas (Presidente), Augusto Nardes, Aroldo Cedraz e Raimundo Carreiro (Relator).
13.2. Ministros-Substitutos presentes: Marcos Bemquerer Costa e André Luís de Carvalho.

ACORDAO-COMPLETO-2514951

Acórdão 3775/2022 - Segunda Câmara

RAIMUNDO CARREIRO

Trata-se de atos de aposentadoria em favor de Aldo Andrade Mendes (peça 2) , Raimundo Gil da Fonseca (peça 3) e Marli Alves de Queiroz (peça 4) , expedidos pela Câmara dos Deputados.
2.	Reproduzo a seguir, com ajustes de forma, o teor principal da instrução conclusiva lavrada no âmbito da Secretaria de Fiscalização de Integridade de Atos e Pagamentos de Pessoal e de Benefícios Sociais (Sefip) , cujas conclusões foram endossadas pela direção da unidade e, no mérito, pelo Ministério Público de Contas, que aditou propostas de determinações corretivas ao órgão responsável, descrita ao final deste Relatório (peças 6 , 7 e 10) :
 (...) 
EXAME TÉCNICO
Exame das Constatações
Ato: 34434/2020 - Interessado: ALDO ANDRADE MENDES - CPF: XXX.856.901-XX
Parecer do Controle Interno: considerar o ato Legal com esclarecimentos. Justificativa:  Recadastrado no e-Pessoal em atenção ao Ofício-Circular 1/2020-Sefip/TCU, em substituição ao Sisac 30073502.04.2016-000180-3. A concessão de 2/10 da FC-04 teve base no Acórdão 2248/2005-TCU-Plenário/TCU e na decisão do Diretor-Geral da Câmara dos Deputados no Processo 1.980/2005. Após o julgamento dos embargos ao RE 638.115/CE, esta instância de controle atribui o parecer LEGAL COM ESCLARECIMENTOS, tendo em vista que o decidido pelo STF é no sentido de manter o pagamento de quintos/décimos incorporados após a publicação da Lei 9.624/1998 até a absorção integral por reajustes futuros, a despeito do reconhecimento da inconstitucionalidade da incorporação da vantagem.
Constatações e análises: 
7.1.1. Houve o registro de pelo menos uma rubrica com 'Denominação para análise pelo TCU = Vantagem de caráter pessoal (122 - VP/INCORPORADA LEI 9527/97 - PROVENTOS (Vantagem de caráter pessoal - Incorporação de quintos/décimos de função) - R$ 452,67) .
 (...) 
É ilegal a concessão da vantagem de quintos em razão do exercício de funções comissionadas após o advento da Lei 9.624/1998.
7.1.2. O Controle interno emitiu parecer pela legalidade com esclarecimentos.
Justificativa do Gestor de Pessoal: Não há. Verificação efetuada no âmbito do TCU.
Análise do Controle Interno:  Não há. Verificação efetuada no âmbito do TCU.
Análise da unidade técnica (Sefip/TCU) :
'A jurisprudência desta Corte se firmou no sentido de que é irregular o pagamento de parcelas de quintos/décimos incorporadas relativas ao período 8/4/1998 a 4/9/2001 ainda que a incorporação tenha sido assegurada por decisão judicial transitada em julgado (Acórdão 2737/2019-TCU-Segunda Câmara) .No caso em análise, por ter sido concedido com base em decisão administrativa, a vantagem deve ser transformada em ''parcela complementar'', a ser absorvida por reajustes futuros.'
7.1.3. Ato e-Pessoal em substituição a ato Sisac devolvido de acordo com comunicado da presidência do TCU.
                    (...) 
O detalhamento da inconsistência acima elencada encontra-se no anexo II dessa instrução. [Ver análise complementar inserida na Conclusão].
Encaminhamento do ato: 
Considerar ILEGAL e recusar registro  do ato de Aposentadoria de ALDO ANDRADE MENDES do quadro de pessoal do órgão/entidade Câmara dos Deputados, com base nos arts. 71, inciso III, da Constituição Federal, 1º, inciso V, e 39, inciso II, da Lei 8.443/1992 e 260, § 1º, do Regimento Interno.
Com fulcro no art. 262, caput, do Regimento Interno deste Tribunal, determinar ao órgão/entidade Câmara dos Deputados que: 
dê ciência, no prazo de quinze dias, contados da notificação, do inteiro teor desta deliberação ao interessado, alertando-o de que o efeito suspensivo proveniente da interposição de eventuais recursos junto ao TCU não o exime da devolução dos valores percebidos indevidamente, caso o recurso não seja provido.
informe o teor do acórdão que vier a ser prolatado, encaminhando ao TCU, no prazo de trinta dias, comprovante da data de ciência pelo interessado, nos termos do art. 4º, § 3º, da Resolução TCU 170/2004.
no prazo de trinta dias, contados da ciência da decisão, envie a este Tribunal documentos comprobatórios de que o interessado cujo ato foi impugnado está ciente do julgamento deste Tribunal.
dispense a devolução dos valores indevidamente recebidos de boa-fé até a data da ciência do órgão/entidade Câmara dos Deputados, do acórdão que vier a ser proferido, com base no Enunciado 106 da Súmula da Jurisprudência do TCU.
Ato: 37181/2020 - Interessado: RAIMUNDO GIL DA FONSECA - CPF: XXX.149.061-XX
Parecer do Controle Interno: considerar o ato Legal com esclarecimentos. Justificativa:  Dados originalmente cadastrados no formulário Sisac 30073502.04.2016.179.0, enviado ao TCU para análise em 19/10/2016. Recadastrados nesse formulário do e-Pessoal em cumprimento ao Ofício-Circular 1/2020-Sefip/TCU, de 30/04/2020.
Constatações e análises: 
7.1.4. Houve o registro de pelo menos uma rubrica com 'Denominação para análise pelo TCU = Vantagem de caráter pessoal (122 - VP/INCORPORADA LEI 9527/97 - PROVENTOS (Vantagem de caráter pessoal - Incorporação de quintos/décimos de função) - R$ 2.421,04) .
 (...) 
É ilegal a concessão da vantagem de quintos em razão do exercício de funções comissionadas após o advento da Lei 9.624/1998.
7.1.5. O Controle interno emitiu parecer pela legalidade com esclarecimentos.
                    (...) 
Os esclarecimentos do controle interno não interferem na análise do ato.
7.1.6. Ato e-Pessoal em substituição a ato Sisac devolvido de acordo com comunicado da presidência do TCU.
                   (...) 
O detalhamento da inconsistência acima elencada encontra-se no anexo II dessa instrução. [Ver análise complementar inserida na Conclusão].
Encaminhamento do ato: 
Considerar ILEGAL e recusar registro do ato de Aposentadoria de RAIMUNDO GIL DA FONSECA do quadro de pessoal do órgão/entidade Câmara dos Deputados, com base nos arts. 71, inciso III, da Constituição Federal, 1º, inciso V, e 39, inciso II, da Lei 8.443/1992 e 260, § 1º, do Regimento Interno.
Com fulcro no art. 262, caput, do Regimento Interno deste Tribunal, determinar ao órgão/entidade Câmara dos Deputados que: 
dê ciência, no prazo de quinze dias, contados da notificação, do inteiro teor desta deliberação ao interessado, alertando-o de que o efeito suspensivo proveniente da interposição de eventuais recursos junto ao TCU não o exime da devolução dos valores percebidos indevidamente, caso o recurso não seja provido.
no prazo de trinta dias, contados da ciência da decisão, envie a este Tribunal documentos comprobatórios de que o interessado cujo ato foi impugnado está ciente do julgamento deste Tribunal.
Ato: 39642/2020 - Interessado: MARLI ALVES DE QUEIROZ - CPF: XXX.053.091-XX
Parecer do Controle Interno: considerar o ato Legal com esclarecimentos. Justificativa:  Foram concedidos na aposentadoria do instituidor 2/10 da antiga FC-04, com aproveitado tempo residual de exercício em funções comissionadas, existente em 10/11/1997 (20/05/1998 para a Câmara dos Deputados, conforme Resolução-CD n. 28/1998) , para a incorporação ou atualização de quinto/décimos na data em que integralizado o período de doze meses, nos termos do art. 5º da Lei n. 9.624/1998, da Decisão n. 925/1999-TCU-Plenário e do Acórdão 5455/2018-TCU-Segunda Câmara.
Constatações e análises: 
7.1.7. Houve o registro de pelo menos uma rubrica com 'Denominação para análise pelo TCU = Vantagem de caráter pessoal (122 - VP/INCORPORADA LEI 9527/97 - PROVENTOS (Vantagem de caráter pessoal - Incorporação de quintos/décimos de função) - R$ 1.208,99) .
 (...) 
É ilegal a concessão da vantagem de quintos em razão do exercício de funções comissionadas após o advento da Lei 9.624/1998.
7.1.8. O Controle interno emitiu parecer pela legalidade com esclarecimentos.
Justificativa do Gestor de Pessoal: Não há. Verificação efetuada no âmbito do TCU.
Análise do Controle Interno:  Não há. Verificação efetuada no âmbito do TCU.
Análise da unidade técnica (Sefip/TCU) :
'A jurisprudência desta Corte se firmou no sentido de que é irregular o pagamento de parcelas de quintos/décimos incorporadas relativas ao período 8/4/1998 a 4/9/2001 ainda que a incorporação tenha sido assegurada por decisão judicial transitada em julgado (Acórdão 2737/2019-TCU-Segunda Câmara) .No caso em análise, por ter sido concedido com base em decisão administrativa, a vantagem deve ser transformada em ''parcela complementar'', a ser absorvida por reajustes futuros.'
7.1.9. Ato e-Pessoal em substituição a ato Sisac devolvido de acordo com comunicado da presidência do TCU.
                   (...) 
O detalhamento da inconsistência acima elencada encontra-se no anexo II dessa instrução. [Ver análise complementar inserida na Conclusão].
Encaminhamento do ato: 
Considerar ILEGAL e recusar registro  do ato de Aposentadoria de MARLI ALVES DE QUEIROZ do quadro de pessoal do órgão/entidade Câmara dos Deputados, com base nos arts. 71, inciso III, da Constituição Federal, 1º, inciso V, e 39, inciso II, da Lei 8.443/1992 e 260, § 1º, do Regimento Interno.
Com fulcro no art. 262, caput, do Regimento Interno deste Tribunal, determinar ao órgão/entidade Câmara dos Deputados que: 
dê ciência, no prazo de quinze dias, contados da notificação, do inteiro teor desta deliberação ao interessado, alertando-o de que o efeito suspensivo proveniente da interposição de eventuais recursos junto ao TCU não o exime da devolução dos valores percebidos indevidamente, caso o recurso não seja provido.
informe o teor do acórdão que vier a ser prolatado, encaminhando ao TCU, no prazo de trinta dias, comprovante da data de ciência pelo interessado, nos termos do art. 4º, § 3º, da Resolução TCU 170/2004.
no prazo de trinta dias, contados da ciência da decisão, envie a este Tribunal documentos comprobatórios de que o interessado cujo ato foi impugnado está ciente do julgamento deste Tribunal.
dispense a devolução dos valores indevidamente recebidos de boa-fé até a data da ciência do órgão/entidade Câmara dos Deputados, do acórdão que vier a ser proferido, com base no Enunciado 106 da Súmula da Jurisprudência do TCU.
CONCLUSÃO
A abrangência e a profundidade das verificações levadas a efeito fundamentam convicção de que os atos 37181/2020, 39642/2020 e 34434/2020 podem ser apreciados pela ilegalidade, em razão das irregularidades apontadas no item Exame das Constatações desta instrução, que representam afronta à legislação e à jurisprudência de referência.
Os aludidos atos deram entrada neste Tribunal há menos de cinco anos, não sendo aplicável, portanto, o procedimento de contraditório e ampla defesa determinado pelo Acórdão 587/2011-TCU-Plenário.
[Análise complementar consignada como anexo à instrução da Sefip:
          (...) em 18/3/2015, o Supremo Tribunal Federal (STF) , ao apreciar o Recurso Extraordinário (RE) 638.115/Ceará (Ministro-Relator Gilmar Mendes) , que teve repercussão geral, fixou a seguinte tese: 'Ofende o princípio da legalidade a decisão que concede a incorporação de quintos pelo exercício de função comissionada no período de 8/4/1998 a 4/9/2001, ante a carência de fundamento legal'.
          Todavia, ao tomar essa decisão, o STF modulou os seus efeitos para dispensar a devolução dos valores recebidos indevidamente de boa-fé até a data do julgamento, cessada a ultra-atividade de incorporações em qualquer hipótese.
        Em razão dessa decisão do STF, o supramencionado Acórdão 2248/2005-TCU-Plenário foi considerado inconstitucional pelo Supremo Tribunal Federal nos autos do Mandado de Segurança 25.763/DF.
         Depois da decisão do Supremo Tribunal Federal no âmbito do RE 638.115/CE, este Tribunal adequou sua jurisprudência e adotou a tese defendida na Decisão 925/1999-Plenário (Ministro-Relator Walton Alencar) e Acórdão 731/2003-TCU-Plenário e 732/2003-Plenário (ambos de Relatoria do Ministro Guilherme Palmeira) , de que a incorporação ou atualização da vantagem de quintos, transformada em Vantagem Pessoal Nominalmente Identificada - VPNI pelo art. 62-A da Lei 8.112/1990, somente era devida até o dia 8/4/1998, conforme previsto no art. 3º da Lei 9.624/1998.
          Ademais, nos termos do Acórdão 5455/2018-TCU-Segunda Câmara (Ministro-Relator José Mucio Monteiro , eventual tempo residual existente em 10/11/1997, não empregado para a concessão de quintos, pode ser utilizado para incorporação de apenas um décimo, nos termos do art. 5º da Lei 9.624/1998, com termo final, a qualquer tempo, na data em que o servidor completar o interstício de doze meses, de acordo com a sistemática definida na redação original do art. 3º da Lei 8.911/1994, com posterior transformação em VPNI.
        Em recente julgamento, no supramencionado RE 638.115/CE, cujo resultado final foi proclamado em 18/12/2019, o STF deu provimento a Embargos de Declaração, onde foi proferida a seguinte decisão:
               'Inicialmente, o Tribunal, por maioria, resolvendo questão de ordem suscitada pelo Ministro Dias Toffoli (Presidente) , deliberou que, para a modulação dos efeitos de decisão em julgamento de recursos extraordinários repetitivos, com repercussão geral, nos quais não tenha havido declaração de inconstitucionalidade de ato normativo, é suficiente o quórum de maioria absoluta dos membros do Supremo Tribunal Federal, vencido o Ministro Marco Aurélio, que diverge quanto à formulação da questão de ordem e quanto ao seu mérito. Votaram na questão de ordem os Ministros Luiz Fux e Roberto Barroso. Na sequência, o Ministro Dias Toffoli (Presidente) proclamou o resultado do julgamento deste recurso, ocorrido na sessão virtual de 11.10.2019 a 17.10.2019: 'O Tribunal, por maioria, acolheu parcialmente os embargos de declaração, com efeitos infringentes, para reconhecer indevida a cessação imediata do pagamento dos quintos quando fundado em decisão judicial transitada em julgado, vencida a Ministra Rosa Weber, que rejeitava os embargos. No ponto relativo ao recebimento dos quintos em virtude de decisões administrativas, o Tribunal, em razão de voto médio, rejeitou os embargos e, reconhecendo a ilegitimidade do pagamento dos quintos, modulou os efeitos da decisão de modo que aqueles que continuam recebendo até a presente data em razão de decisão administrativa tenham o pagamento mantido até sua absorção integral por quaisquer reajustes futuros concedidos aos servidores. Os Ministros Ricardo Lewandowski e Celso de Mello proviam os embargos de declaração e modulavam os efeitos da decisão em maior extensão. Ficaram vencidos, nesse ponto, os Ministros Marco Aurélio e Rosa Weber. Por fim, o Tribunal, por maioria, também modulou os efeitos da decisão de mérito do recurso, de modo a garantir que aqueles que continuam recebendo os quintos até a presente data por força de decisão judicial sem trânsito em julgado tenham o pagamento mantido até sua absorção integral por quaisquer reajustes futuros concedidos aos servidores, vencidos os Ministros Marco Aurélio e Rosa Weber. Tudo nos termos do voto do Relator. Afirmaram suspeição os Ministros Luiz Fux e Roberto Barroso'. Ausente, justificadamente, nesta assentada, o Ministro Celso de Mello. Plenário, 18.12.2019'.
          	Em razão disso, o STF permitiu a continuidade do pagamento dos quintos incorporados no período de 8/4/1998 a 4/9/2001. Todavia, no que diz respeito às parcelas amparadas com base em decisão judicial não transitada em julgado ou decisão administrativa, deverá ser promovida sua absorção por quaisquer reajustes futuros.
          	No que diz respeito à vantagem de quintos, a despeito de haver incorporações após o advento da Lei 9.624/1998, o que impediria a legalidade do ato nesse aspecto, o pagamento está amparado pela decisão do STF supramencionada.
          A despeito de o TCU não estar diretamente submetido ao que foi decidido pelo Poder Judiciário, entende-se que deve ser respeitado as decisões do STF fixadas em regime de repercussão geral, uma vez que este Tribunal pode se autovincular ao precedente adotado pela Corte Maior. 
          	Constata-se também que o Acórdão 501/2020-TCU-Primeira Câmara (Ministro-Relator Weder de Oliveira) foi no mesmo sentido de se alinhar à decisão do STF supramencionada.
          	Em resumo, nos casos em que há decisão judicial transitada em julgado, a vantagem deve continuar a ser paga. Nos casos em que o pagamento se deu por decisão administrativa ou decisão judicial não transitada em julgada, deverá ser promovida sua absorção por quaisquer reajustes futuros.  (Grifei) ].
PROPOSTA DE ENCAMINHAMENTO
Ante o exposto, com fundamento no art. 71, inciso III, da Constituição Federal, no art. 1º, inciso V, e art. 39, incisos I e II, da Lei 8.443/1992, no art. 260 do Regimento Interno do Tribunal de Contas da União, propõe-se: 
Considerar ILEGAIS e recusar registro dos atos de Aposentadoria de RAIMUNDO GIL DA FONSECA, MARLI ALVES DE QUEIROZ e ALDO ANDRADE MENDES do quadro de pessoal do órgão/entidade Câmara dos Deputados, com base nos arts. 71, inciso III, da Constituição Federal, 1º, inciso V, e 39, inciso II, da Lei 8.443/1992 e 260, § 1º, do Regimento Interno.
Com fulcro no art. 262, caput, do Regimento Interno deste Tribunal, determinar ao órgão/entidade Câmara dos Deputados que: 
no prazo de trinta dias, contados da ciência da decisão, envie a este Tribunal documentos comprobatórios de que o interessado cujo ato foi impugnado está ciente do julgamento deste Tribunal.
dê ciência, no prazo de quinze dias, contados da notificação, do inteiro teor desta deliberação ao interessado, alertando-o de que o efeito suspensivo proveniente da interposição de eventuais recursos junto ao TCU não o exime da devolução dos valores percebidos indevidamente, caso o recurso não seja provido.
dispense a devolução dos valores indevidamente recebidos de boa-fé até a data da ciência do órgão/entidade Câmara dos Deputados, do acórdão que vier a ser proferido, com base no Enunciado 106 da Súmula da Jurisprudência do TCU.
informe o teor do acórdão que vier a ser prolatado, encaminhando ao TCU, no prazo de trinta dias, comprovante da data de ciência pelo interessado, nos termos do art. 4º, § 3º, da Resolução TCU 170/2004.
***
3.	O Ministério Público de Contas, representado pela Procuradora-Geral Cristina Machado da Costa e Silva, chancelou as conclusões da unidade técnica, aditando, porém, duas propostas de determinações corretivas ao órgão responsável pelas concessões (peça 10) :
	(...) 
3.              Acolhemos a proposição apresentada pela unidade técnica, porém entendemos pertinente que se determine ao órgão de pessoal da Câmara dos Deputados o destaque das parcelas de quintos incorporados com amparo em funções comissionadas exercidas entre 08/04/1998 a 04/09/2001, a fim de que sobre elas incida a modulação firmada nos Embargos Declaratórios movidos no Recurso Extraordinário n.º 638.115/CE.
4.	Além da irregularidade suscitada pela Sefip, identificamos o reajustamento da vantagem de VPNI de quintos percebida pelos inativos após o advento da Lei n.º 13.323/2016, que majorou a remuneração dos servidores da Câmara dos Deputados, de acordo com os contracheques anexados à peça n.º 9 dos autos.
5.	O caput do artigo 1.º da Lei n.º 13.323/2016 tem o seguinte teor:
"Art. 1º A remuneração dos servidores integrantes do Quadro de Pessoal da Câmara dos Deputados fica reajustada nos seguintes percentuais:
I - 5,5% (cinco inteiros e cinco décimos por cento) , a partir de 1º de janeiro de 2016;
II - 5% (cinco por cento) , a partir de 1º de janeiro de 2017, aplicados sobre as remunerações vigentes em 31 de dezembro de 2016;
III - 4,8% (quatro inteiros e oito décimos por cento) , a partir de 1º de janeiro de 2018, aplicados sobre as remunerações vigentes em 31 de dezembro de 2017;
IV - 4,5% (quatro inteiros e cinco décimos por cento) , a partir de 1º de janeiro de 2019, aplicados sobre as remunerações vigentes em 31 de dezembro de 2018".
6.	Após aplicados os reajustes previstos na Lei n.º 13.323/2016, chega-se a um percentual de 1,055 x 1,05 x 1,048 x 1,045 = 1,2131, que corresponde a 21,32%. Ao cotejarmos os valores constantes dos formulários de peças n.ºs 2, 3 e 4 com os contracheques atuais dos inativos, fica evidenciada a majoração da parcela de quintos. Senão vejamos:
	Inativo (a) 
	VPNI no ato e-Pessoal
	VPNI contracheque (peça 9) 

	Aldo Andrade Mendes
	R$ 452,67 (fl. 7 pç. 2) 
	R$ 549,16

	Raimundo Gil da Fonseca
	R$ 2.421,04 (fl. 4 pç. 3) 
	R$ 2.937,12

	Marli Alves de Queiroz
	R$ 1.208,99 (fl. 3 pç. 4) 
	R$ 1.466,70

7.	A parcela de VPNI de quintos está sujeita apenas aos reajustes gerais concedidos aos servidores públicos federais, como dispõe o artigo 15, § 1.º, da Lei n.º 9.527/1997, cujo teor reproduzimos:
"Art. 15. Fica extinta a incorporação da retribuição pelo exercício de função de direção, chefia ou assessoramento, cargo de provimento em comissão ou de Natureza Especial a que se referem os arts. 3º e 10 da Lei nº 8.911, de 11 de julho de 1994.
§ 1º A importância paga em razão da incorporação a que se refere este artigo passa a constituir, a partir de 11 de novembro de 1997, vantagem pessoal nominalmente identificada, sujeita exclusivamente à atualização decorrente da revisão geral da remuneração dos servidores públicos federais".
8.	Ademais, o Pleno do Tribunal de Contas, ao proferir o Acórdão 3223/2020-TCU-Plenário; relator: Ministro Vital do Rêgo], já considerou indevida a referida majoração feita pelo Senado Federal com base na Lei n.º 13.302/2016, que é norma específica aos servidores daquela casa legislativa e não tem caráter geral, não podendo, pois, ser invocada para aumentar o valor da VPNI decorrente dos quintos incorporados pelos servidores do Senado Federal. A mesma irregularidade incide sobre os reajustes operados pela Câmara dos Deputados em relação aos servidores ativos, inativos e pensionistas.
9.	Como a impropriedade ora apontada ocorreu após a emissão dos formulários de peças n.ºs 2, 3, 4, entendemos cabível propor determinação à Câmara dos Deputados no sentido de que retifique as parcelas de quintos incorporados pelos ex-servidores, para que voltem a corresponder aos valores originalmente pagos antes da Lei n.º 13.323/2016.
10.	Por todo o exposto, esta representante do Ministério Público de Contas reitera sua concordância com a proposta sugerida pela Sefip às peças n.ºs 6 e 7, pela ilegalidade e negativa de registro dos atos de aposentadoria de Aldo Andrade Mendes (CPF n.º XXX.856.901-XX) , Raimundo Gil da Fonseca (CPF n.º XXX.149.061-XX) e de Marli Alves de Queiroz (CPF n.º XXX.053.091-XX) - peças n.ºs 2, 3 e 4, respectivamente, adicionando as seguintes determinações ao encaminhamento constante do item 14 da instrução de peça n.º 6, ambas endereçadas à Câmara dos Deputados:
	10.1. promova o destaque das parcelas de quintos incorporados pelos inativos com amparo em funções comissionadas exercidas entre 8/4/1998 a 4/9/2001, a fim de que sobre elas incida a modulação firmada nos Embargos Declaratórios movidos no Recurso Extraordinário n.º 638.115/CE, apreciado pelo Supremo Tribunal Federal, a qual estabelece a necessidade de absorção integral de tais parcelas por reajustes futuros, caso a incorporação não tenha se fundamentado em decisão judicial transitada em julgado;
	10.2. suprima os índices de reajuste aplicados à vantagem de quintos (composta das rubricas de VPNI de função comissionada, VPNI de GAL e VPNI de PL) após a edição da Lei n.º 13.323/2016, nos proventos dos inativos ora em análise, retificando os valores pagos para que voltem a corresponder às quantias anteriormente vigentes antes do advento da referida norma.
É o Relatório.

não há

Procuradora-Geral Cristina Machado da Costa e Silva.

APOSENTADORIA. CÂMARA DOS DEPUTADOS. INCORPORAÇÃO DE QUINTOS/DÉCIMOS PELO EXERCÍCIO DE FUNÇÃO COMISSIONADA APÓS REVOGAÇÃO DESSE BENEFÍCIO, OCORRIDA COM A PUBLICAÇÃO LEI 9.624/1998 (8/4/1998). QUESTÃO PACIFICADA PELO STF NO JULGAMENTO DO RE 638.115/CE, EM REPERCUSSÃO GERAL (TEMA 395). ILEGALIDADE. NEGATIVA DE REGISTRO. VANTAGEM CONCEDIDA MEDIANTE DECISÃO ADMINISTRATIVA, DEVENDO SER ABSORVIDA POR REAJUSTES FUTUROS, CONSOANTE MODULAÇÃO DOS EFEITOS DO JULGAMENTO DO RE 638.115/CE, REALIZADA PELO STF EM SEDE DE EMBARGOS DE DECLARAÇÃO (STF; TRIBUNAL PLENO; RELATOR: MIN. GILMAR MENDES; SESSÃO DE 18/12/2019; DJE DE 8/5/2020). APLICAÇÃO INDEVIDA DE ÍNDICES DE REAJUSTE SOBRE O VALOR DOS QUINTOS (COMPOSTA DAS RUBRICAS DE VPNI DE FUNÇÃO COMISSIONADA, VPNI DE GAL E VPNI DE PL) APÓS A EDIÇÃO DA LEI N.º 13.323/2016, NOS PROVENTOS DOS INATIVOS. DETERMINAÇÕES CORRETIVAS. CIÊNCIA.

APOSENTADORIA (APOS)

Secretaria de Fiscalização de Integridade de Atos e Pagamentos de Pessoal e de Benefícios Sociais (Sefip).

Trata-se de atos de aposentadoria em favor de Aldo Andrade Mendes (peça 2) , Raimundo Gil da Fonseca (peça 3) e Marli Alves de Queiroz (peça 4) , expedidos pela Câmara dos Deputados.
2.      	Conforme demonstrado na instrução coligida no Relatório, as aposentadorias sob exame padecem das seguintes irregularidades não sanadas:
	a) concessão da vantagem de quintos em razão do exercício de funções comissionadas após o advento da Lei 9.624/1998 (período de 8/4/1998 a 4/9/2001) , não transformada em parcela compensatória, em desacordo com o que preceitua a jurisprudência do Supremo Tribunal Federal, na modulação da tese de repercussão geral firmada no julgamento do RE 638.115/CE, seguida pela jurisprudência desta Corte de Contas;
	b) aplicação indevida, após a expedição dos atos, de índices de reajuste sobre o valor da vantagem de quintos (composta das rubricas de VPNI de função comissionada, VPNI de GAL e VPNI de PL) , posteriormente à edição da Lei n.º 13.323/2016.
3.       	Acompanho as análises e conclusões da Secretaria de Fiscalização de Integridade de Atos e Pagamentos de Pessoal e de Benefícios Sociais (Sefip) e do Ministério Público de Contas, adotando-as como razões de decidir.
4.         	A primeira irregularidade descrita refere-se a questão bem pacificada na jurisprudência do Supremo Tribunal Federal e desta Corte de Contas, com os respectivos precedentes indicados na instrução que integra meu Relatório, o que dispensa análises mais detidas.
5.	A medida corretiva proposta tem sido largamente adotada por este Tribunal, a exemplo dos Acórdão 96/2021-TCU-Primeira Câmara (relator: Ministro Jorge Oliveira) ; 1.775/2020-1ª Câmara (relator: Ministro Vital do Rêgo) ; 4.193/2020-1ª Câmara (relator: Ministro Benjamin Zymler; 49/2021-2ª Câmara (relator: Ministro-substituto André de Carvalho) ; 15/2021-2ª Câmara (relator: Ministro Aroldo Cedraz) ; e 12.946/2020-2ª Câmara (de minha relatoria) ; entre outros.
6.	A segunda anomalia refere-se igualmente a questão já enfrentada em nossa jurisprudência, não apenas no caso análogo relativo ao Senado Federal, anotado no parecer da ilustre Procuradora-Geral do MPTCU levado ao Relatório (Acórdão 3223/2020-TCU-Plenário, relator: Ministro Vital do Rêgo) , mas também em assentadas recentes sobre atos de concessão da Câmara dos Deputados, em tudo semelhantes aos versados neste processo (Acórdãos 3.537/2021 e 3.538/2021, ambos da Primeira Câmara, relatados pelo Ministro Vital do Rêgo) .
7.     		Nesse passo, acolho, com ajustes de forma, a proposta de determinações corretivas aduzida pela Procuradora-Geral Cristina Machado da Costa e Silva (peça 9) , para que o órgão responsável:
	- "promova o destaque das parcelas de quintos incorporados pelos inativos com amparo em funções comissionadas exercidas entre 8/4/1998 a 4/9/2001, a fim de que sobre elas incida a modulação firmada nos Embargos Declaratórios movidos no Recurso Extraordinário n.º 638.115/CE, apreciado pelo Supremo Tribunal Federal, a qual estabelece a necessidade de absorção integral de tais parcelas por reajustes futuros, caso a incorporação não tenha se fundamentado em decisão judicial transitada em julgado";
	    - "suprima os índices de reajuste aplicados à vantagem de quintos (composta das rubricas de VPNI de função comissionada, VPNI de GAL e VPNI de PL) após a edição da Lei n.º 13.323/2016, nos proventos dos inativos ora em análise, retificando os valores pagos para que voltem a corresponder às quantias anteriormente vigentes antes do advento da referida norma".
8.	Feitas essas observações, acompanho as proposições da Sefip e do MPTCU, pela negativa de registro aos atos, com as determinações corretivas ao órgão responsável e demais medidas acessórias aplicáveis à espécie.
	Do exposto, VOTO por que seja aprovado o Acórdão que ora submeto a este Colegiado.
             TCU, Sala das Sessões, em 27 de abril de 2021.
RAIMUNDO CARREIRO 
Relator